【裁判字號】    93,上易,333
【裁判日期】    970729
【裁判案由】    拆屋還地
【裁判全文】
臺灣高等法院臺中分院民事判決  93年度上易字第333號
原      告  癸○○
訴訟代理人  丑○○
原      告  甲○○
            丁○○
            戊○○○即彭耀光.
            己○○  即彭耀光.
            丙○○  即彭耀光.
            辛○○  即彭耀光.
            庚○○  即彭耀光.
上列八人共同
訴訟代理人  黃仕勳律師
上列八人共同
複  代理人  黃興木律師
被      告  壬○○    住台中縣.
                        號
訴訟代理人  子○○    住台中縣.
被      告  辰○○即乙○○之.
                      住台中縣.
                        號
            卯○○即乙○○之.
                      住台中縣.
                        號
兼上列二人
共      同
法定代理人  巳○○即乙○○之.
                      住台中縣.
                        號
上列三人共同
訴訟代理人  徐曉萍律師
上列三人共同
複代理人    寅○○    住台中市.
上列當事人間請求拆屋還地事件，原告對於民國93年6月30日臺
灣臺中地方法院92年度訴字第2179號第一審判決提起上訴，並在
本院為訴之變更，經本院於民國97年7月15日言詞辯論終結，判
決如下：
    主  文
原告變更之訴駁回。
變更之訴訴訟費用由原告負擔。
    事實及理由
甲、程序方面：
一、按「訴之變更或追加，非經他造同意，不得為之。但第255
    條第1項第2款至第6款情形，不在此限。」、「訴狀送達後
    ，原告不得將原訴變更或追加他訴。但有下列各款情形之一
    者，不在此限：，．．四因情事變更而以他項聲明代最初之
    聲明者」，民事訴訟法第446條第1項、第255條第1項第款分
    別定有明文。次按所謂情事變更，而以他項聲明代最初之聲
    明，係為訴訟上之便宜而設之規定，祗須情事確屬變更，即
    有其適用。故其情事之變更，係發生於起訴前或起訴後，在
    非所問（最高法院四十三年台抗字第二三號判例參照）。本
    件原告在第一審起訴主張；坐落臺中縣新社鄉○○○段上水
    底寮小段243–4地號土地（下稱系爭土地）為原告癸○○、
    、甲○○、彭耀光、丁○○、其他共有人彭阿盞、彭雲、彭
    憲雄及被告壬○○、乙○○所共有；系爭土地未經共有人協
    議分管，被告未徵得共有人全體之同意，即擅自占有使用系
    爭土地之特定部分，被告壬○○於系爭土地舖設水泥小路，
    並蓋建房屋；被告乙○○則於系爭土地上設置果園；核屬無
    權占用上訴人所共有之系爭土地。是原告依民法第767條物
    上請求權之法律關係，訴請被告拆除該地上物，並將無權占
    用之土地返還原告及其他共有人等語。並聲明：求為判決：
    （一）被告壬○○應將坐落在臺中縣新社鄉○○○段上水底
    寮小段243–4地號如附圖編號Ａ所示面積0.0149公項之地上
    建築物、編號C所示面積0.0025公頃之棚架拆除、將如原審
    判決附圖所示編號Ｄ部分面積0.0019公項之水泥路剷除，並
    將該等部分之土地返還原告及其他共有人；（三）被告乙○
    ○應將坐落同上地號如原審判決附圖編號E部分所示面積
    0.0162公頃之果園拆除，並將該部分之土地返還原告及其他
    共有人。經原審為原告敗訴之判決，原告上訴本院後，於本
    院言詞辯論終結前，就系爭土地另向台灣台中地方法院提起
    分割共有物事件，經該院以94年度訴字第570號受理在案，
    並於97年5月22日判決分割確定。依該確定判決主文所載：
    （一）系爭土地分割如96年9月19日台中縣東勢地政事務所
    土地複丈成果圖方案一所示A部分面積二七七平方公尺由原
    告癸○○及甲○○取得，按原應有比例維持共有；（二）上
    開土地複丈成果圖方案一所示B部分面積六一平方公尺由原
    告丙○○及丁○○取得，按原應有比例維持共有。原告乃爰
    依前揭民事訴訟法規定為訴之變更，並變更聲明為：
    （一）被告壬○○、辰○○、卯○○及巳○○應將坐落系爭
    土地上如96年9月19日台中縣東勢地政事務所土地複丈成果
    圖方案一所示A部分面積二七七平方公尺上之建物、巷道、
    道路等地上物予以拆遷，並將該等部分之土地返還予原審癸
    ○○、甲○○；（二）被告辰○○、卯○○及巳○○應將坐
    落系爭土地如上開複丈成果圖方案一所示B部分面積六一平
    方公尺上之道路、果園拆除等地上物、作物予以拆遷，並將
    該等部分之土地返還予原告丙○○、丁○○。核屬前開民事
    訴訟法規定之因情事變更而以他項聲明代最初之聲明者，雖
    被告不予同意，仍應准許，合先明。
二、原告彭耀光於上訴本院後，於民國（下同）93年7月31日死
    亡，由其繼承人戊○○○、己○○、丙○○、辛○○、庚○
    ○（下稱戊○○○等五人）具狀聲明承受訴訟；另被告乙○
    ○亦於96年11月9日死亡，其繼承人巳○○、辰○○、卯○
    ○（下稱巳○○等三人）並具狀聲明承受訴訟在案；於法核
    無不合。
乙、實體方面：
一、原告主張：坐落臺中縣新社鄉○○○段上水底寮小段243-4
    地號土地（下稱系爭土地）原為原告癸○○、甲○○、戊○
    ○○等五人之被繼承人彭耀光、丁○○、被告壬○○、巳○
    ○等三人之被繼承人乙○○及其他共有人彭阿盞、彭雲、彭
    憲雄所共有；系爭土地未經共有人協議分管，被告等未徵得
    共有人全體之同意，即擅自占有使用系爭土地之特定部分，
    被告壬○○於系爭土地舖設水泥小路，並蓋建房屋；被告巳
    ○○等三人之被繼承人乙○○則於系爭土地上設置果園；核
    屬無權占用原告所共有之系爭土地。原告就系爭土地另向台
    灣台中地方法院提起分割共有物事件，經該院以94年度訴字
    第570號民事判決分割確定在案。依該確定判決主文所載：
    系爭土地如96年9月19日台中縣東勢地政事務所土地複丈成
    果圖方案一所示A部分面積二七七平方公尺，分歸原告癸○
    ○及甲○○按原應有比例共同取得；如上開土地複丈成果圖
    方案一所示B部分面積六一平方公尺由原告丙○○及丁○○
    按原應有比例共同有取得。為此，依民法第七百六十七條物
    上請求權之法律關係，訴請被告等將占用原告分得之上開土
    地上之地上物，予以拆除，並將無權占用之土地返還原告等
    語。並變更聲明：求為判決：（一）被告壬○○、辰○○、
    卯○○及巳○○應將坐落系爭土地上如96年9月19日台中縣
    東勢地政事務所土地複丈成果圖方案一所示A部分面積二七
    七平方公尺上之建物、巷道、道路等地上物予以拆遷，並將
    該等部分之土地返還予原審癸○○、甲○○；（二）被告辰
    ○○、卯○○及巳○○應將坐落系爭土地如上開複丈成果圖
    方案一所示B部分面積六一平方公尺上之道路、果園拆除等
    地上物、作物予以拆遷，並將該等部分之土地返還予原告丙
    ○○、丁○○；（三）第一、二審訴訟費用，由被告負擔。
二、被告則以：兩造係有共同祖先之家族成員，自日據時代，祖
    先即共有坐落於台中縣新社鄉○○○段上水底寮小段243、
    243–1、243–2、243–3（民國71年間因逕為分割，部分面
    積移載於243–4地號即系爭土地）、244、244–1等六筆土
    地，共有人計有6房29人，應有部分各29分之1，並就祖先所
    遺留之土地成立分管契約，其後之受讓人或繼承人，均繼受
    各房所分管土地之特定位置、面積使用，並綿延至後代子孫
    ，且對各自占有管領之部分，互相容忍，對於他共有人使用
    、收益各自占有之土地，未予干涉，已歷有年所，亦應認有
    默示分管契約之存在。被告等係繼受祖先分管使用之範圍，
    自非無權占用，原告訴請拆除地上物並返還土地，為無理由
    等語。並答辯聲明：（一）駁回原告變更之訴；（二）訴訟
    費用由原告負擔。
三、原告主張：系爭土地原為原告癸○○、甲○○、戊○○○等
    五人之被繼承人彭耀光、丁○○、被告壬○○、巳○○等三
    人之被繼承人乙○○及其他共有人彭阿盞、彭雲、彭憲雄所
    共有；核屬無權占用原告所共有之系爭土地。原告就系爭土
    地另向台灣台中地方法院提起分割共有物事件，經該院以94
    年度訴字第570號民事判決分割確定在案。依該確定判決主
    文所載：系爭土地如96年9月19日台中縣東勢地政事務所土
    地複丈成果圖方案一所示A部分面積二七七平方公尺，分歸
    原告癸○○及甲○○按原應有比例共同取得；如上開土地複
    丈成果圖方案一所示B部分面積六一平方公尺由原告丙○○
    及丁○○按原應有比例共同有取得等情；業據原告提出土地
    登記簿謄本為證，復經本院調閱台灣台中地方法院94年度訴
    字第570號分割共有物事件民事卷，並有上開民事判決附卷
    可參；且為被上訴人所不爭執，自堪信為實在。
四、按關於共有物分割之裁判，執行法院得將共有人分得部分點
    交之，為強制執行法第131條第1項所明定。又分割共有物之
    判決，兼有形成判決及給付判決之性質，故雖僅載明各共有
    人分得之部分而未為交付管業之宣示，但其內容實含有互為
    交付之意義，當事人仍得依上開規定請求點交，最高法院七
    十五年第一次民事庭會議及六十六年第三次民事庭會議決議
    參照。從而土地既應點交，則地上建物，依司法院院解字第
    三五八三號解釋，亦當然含有拆除效力在內，其點交之方法
    ，仍應適用強制執行法第123條、125條規定，自可拆除房屋
    點交土地與分得之當事人。本件兩造所共有之系爭土地，既
    經台灣台中地方法院94年度訴字第570號判決原物分割確定
    在案，依上說明，本件原告持上開共有物分割確定判決，向
    執行法院聲請強制執行拆除被告等占有其分得土地上之地上
    物，並解除被告等之占有，即可達訴訟目的。從而，原告等
    提起本件訴訟，訴請被告等拆屋還地，即欠缺權利保護要件
    。
五、兩造共有之系爭土地，既經判決分割確定在案，則兩造於判
    決分割前，就系爭土地是否有分管契約之存在，於本件判決
    結果不生影響；兩造就此所為之陳述與舉證，即無逐一審究
    之必要，附此敘明。
六、據上論結，原告之訴為無理由，依民事訴訟法第78條、第85
    條第1項前段，判決如主文。
中    華    民    國    97    年    7     月    29    日
                  民事第二庭    審判長法  官  邱森樟
                                      法  官  謝說容
                                      法  官  翁芳靜
以上正本係照原本作成。
不得上訴。
                                      書記官  許美惠
中    華    民    國    97    年    7     月    30    日
                                                      Ａ


司法院資訊處製作；財團法人民間司法改革基金會備份。
